最　高　行　政　法　院　判　決
　　　　　　　　　　　　　　　　　　 96年度判字第00883號
上　訴　人　甲○○
被 上訴 人　內政部入出國及移民署（承受原警政署入出境管理
　　　　　　局業務）
代　表　人　乙○○
上列當事人間因入出國及移民法事件，上訴人對於中華民國94年
9月28日臺北高等行政法院93年度訴字第4113號判決，提起上訴
，本院判決如下：
　　主  文
上訴駁回。
上訴審訴訟費用由上訴人負擔。
　　理  由
一、緣上訴人為韓國華僑，於86年間來臺就學，並以僑生身分在
    臺居留，91年11月11日向被上訴人申請在臺定居。經原內政
    部警政署入出境管理局（以下稱境管局）審查認為上訴人因
    感染後天免疫缺乏症候群，健康檢查不合格，乃以91年11月
    13日境仁新字第0910120182號處分書撤銷原核准之居留許可
    ，限令上訴人於10日內出國，並依入出國及移民法第11條第
    1項第7款規定，以91年11月25日境孝欣字第0910122013號（
    即本件原處分）不予許可處分書否准申請定居案。嗣境管局
    專案人道考量，以92年6月17日境仁新字第0920055453號撤
    銷處分書撤銷其91年11月13日境仁新字第0910120182號處分
    書，恢復上訴人長期居留資格。上訴人對原處分不服，提起
    訴願，亦遭駁回。上訴人仍不服，提起行政訴訟，經臺北高
    等行政法院93年度訴字第4113號判決駁回，上訴人猶表不服
    ，遂提起本件上訴。
二、上訴人於原審起訴主張：（一）上訴人僅有中華民國國籍，
    其基本人權應受中華民國憲法保障。上訴人之家族自祖父母
    遷居韓國以來，始終以外國人民身分居留於韓國，從未放棄
    中華民國國籍，亦從未歸化韓國國籍，依國籍法第2條規定
    ，上訴人自出生時起即取得中華民國國籍。上訴人為中華民
    國國民，自應受中華民國憲法之保障，而有居住及遷徙之自
    由，與所有中華民國國民平等之權利地位，不因其身體健康
    情形而有何不同，故上訴人應有自由設定住居所及出境、入
    境之權利。況國家及政府對其人民負有保護、扶助、及維持
    其生存之義務，此為現代民主法制國家之基本要求，上訴人
    感染HIV病毒，其生存條件及能力本已較常人為弱，國家對
    其之保護扶助義務更形重要，且衡諸上訴人之情況，其僅擁
    有中華民國國籍，若中華民國政府不給予其定居許可，無異
    於剝奪上訴人之生存權、工作權、居住及遷徙自由，而並不
    符合憲法第23條所定之必要程度，應有違憲法規定之意旨。
    （二）入出國及移民法之訂定在上訴人來臺居留後，上訴人
    申請定居應有「信賴保護」原則之適用。上訴人於86年回國
    就讀大學，並以僑生身分辦理在臺居留證，依當時之國人入
    境短期停留長期居留及戶籍登記作業要點（下稱登記作業要
    點）第11點規定，並無健康檢查合格之要件，故上訴人本可
    依據原已取得之臺灣地區居留權利申請辦理戶籍登記及定居
    ，唯該登記作業要點因違反法律保留原則而遭司法院釋字第
    454號解釋為違憲，並限期1年內失效，遂有入出國及移民法
    之訂定，並自88年5月21日起公布施行，而入出國及移民法
    施行細則，係於88年10月30日公布施行，其中關於無戶籍國
    民申請在臺灣地區定居，應備之文件規定於該細則第28條第
    1項，並於第3款規定應備健康檢查合格證明。惟上訴人來臺
    居留時，依登記作業要點規定，申請定居時本不需再度通過
    健康檢查，且其家人亦均已依原規定取得中華民國身分證及
    戶籍登記。再者，依司法院釋字第525號及第529號解釋，上
    訴人應適用信賴保護原則。蓋因上訴人依登記作業要點之規
    定，本可期待於其父母親依原計劃來臺並辦妥定居後，變更
    居留事由並申領中華民國身分證，辦理戶籍登記，孰料嗣後
    法令變更，且未設合理之補救措施或過渡期間條款，致上訴
    人無法申請定居，然而上訴人已在臺完成學業，顯然有信賴
    表現之行為，且若境管局不予上訴人定居許可，將令上訴人
    無從在臺定居、工作及正常生活，其個人及全家之私益將受
    莫大之損害。故依照前揭兩號解釋意旨，上訴人縱非於法規
    廢止當時即已符合申請定居之要件，但仍應依「信賴保護」
    原則，適用廢止前之登記作業要點規定，或由行政機關採取
    合理之補救措施，否則其權益即因而受不合理之剝奪。（三
    ）憲法及後天免疫缺乏症候群防治條例（下稱防治條例）均
    明示平等原則。凡中華民國國民，若罹患後天免疫缺乏症候
    群，依防治條例第10條規定，僅需接受免費治療或定期接受
    症狀檢查；必要時，得強制為之或予以隔離。又依該條例第
    14條第1項至第3項及第14之1條之規定，即令為外國人，若
    在中華民國境內感染人類免疫缺乏病毒，亦受相當之保障；
    況上訴人本為中華民國國民，其入境及以僑生身分申請居留
    時，均通過健康檢查合格，自應受中華民國國民所應受之保
    護照顧，豈有僅因其非土生土長自始具有中華民國戶籍而受
    不平等待遇之理。又依同條例第6之1條規定，被上訴人不唯
    不應否准其定居之申請，更應給予其適當之醫療、就業扶助
    ，否則即為違背憲法上之「平等原則」。
三、境管局則以：（一）上訴人於91年11月11日申請定居時，其
    國民身分應為臺灣地區無戶籍國民，並無舊法登記作業要點
    之適用；故依入出國及移民法第11條第7款規定，臺灣地區
    無戶籍國民申請在臺灣地區居留或定居，有健康檢查不合格
    者，得不予許可，並無「信賴保護」原則之適用。另境管局
    已衡酌當事人失去韓國居留之權利，已恢復其長期居留權利
    ，已無離境問題。（二）另上訴人於91年申請定居時，因不
    符入出國及移民法施行細則第28第1項第3款健康檢查合格證
    明條件規定，境管局予以否准，且上訴人既主張86年初次入
    境時，依登記作業要點並無健康檢查合格之要件，且又敘明
    當時初次入境健康檢查合格證明，前後陳述自相矛盾。另國
    人身分也不適用防治條例第14條之1規定。
四、原審斟酌全辯論意旨及調查證據結果，以：（一）登記作業
    要點已於87年5月22日經司法院釋字第454號解釋為違憲，限
    期1年內失效，有關臺灣地區無戶籍國民申請在臺居留或定
    居事項，已由88年5月21日公布施行之入出國及移民法予以
    規範，上訴人於登記作業要點有效施行期間，並未向境管局
    申請在臺定居，遲至91年11月11日始申請，自應依申請當時
    之入出國及移民法規定辦理；且依上訴人提出本件申請之前
    即登記作業要點（88年11月1日廢止）之規定，在臺灣地區
    無戶籍人民申請在臺灣地區長期居留，有左列情形之一者，
    得不予許可：．．．（七）健康檢查不合格者；有第1項第
    1款至第7款及前項得不予許可情形之人民，其已許可者，由
    境管局撤銷其許可，已辦妥戶籍登記者，（相當於現行入出
    國及移民法關於定居許可）由境管局通知戶政機關撤銷或註
    銷其戶籍（第7點第1項第7款、第3項前段參照）；又關於健
    康檢查之項目除列舉規定外，主管機關並得本於職權指定增
    列（第9點第3項第7款參照）。則依前開登記作業要點之規
    定，本件上訴人之情形，境管局原得不予許可其在臺定居之
    申請。是以上訴人主張依登記作業要點之規定，本可辦理戶
    籍登記及定居，本於「信賴保護」原則，行政機關應採取合
    理之補救措施，應准予上訴人之定居申請云云，並非可採。
    （二）本件上訴人復主張依後天免疫缺乏症候群防治條例之
    規定，即令為外國人，若在中華民國境內感染人類免疫缺乏
    病毒，亦受相當之保障云云；惟查，上訴人並非具有前開規
    定之外國人、大陸地區人民、香港或澳門居民等身分之人，
    且其亦自承無法證明是在臺灣地區感染後天免疫缺乏症候群
    即愛滋病，故上訴人若持前開規定請求定居，亦非有據。從
    而，境管局以上訴人健康檢查不合格為由，依入出國及移民
    法第11條第1項第7款規定，否准上訴人定居申請之處分，於
    法並無違誤，訴願決定遞予維持，亦無不合等由，駁回上訴
    人在原審之訴。
五、上訴意旨以與起訴意旨相同內容，指摘原判決未慮及憲法第
    23條規定，及未衡量司法院釋字第454號解釋意旨，有不適
    用法規、適用法規不當、違反行政程序法第9條及第10條之
    違法。
六、被上訴人並未提出答辯。
七、本院核原判決於法並無不合，並再論斷如下：(一)、上訴人
    係於91年11月11日申請來臺定居，應適用申請時之法令規定
    ，以決定是否應准許其申請。依上訴人申請時之入出國及移
    民法第11條第1項第7款規定，申請在臺灣地區定居，「．．
    ．有下列情形之一者，得不予許可：．．．七、健康檢查不
    合格者。」上訴人感染後天免疫缺乏症候群，此為原審依法
    認定之事實，其屬健康檢查不合格，境管局自得予以否准其
    定居之申請。(二)、對人民入境居住之權利，得視規範對象
    究為臺灣地區有戶籍人民，或僑居國外、居住港澳等地區之
    人民，及其所受限制之輕重而容許合理差異之規範，在必要
    之範圍內，以法律或經立法機關明確授權由行政機關以命令
    定之(司法院釋字第454號解釋理由參照)。再憲法第10條規
    定人民有居住、遷徙之自由，旨在保障人民有自由設定住居
    所、遷徙、旅行，包括入出國境之權利，從而國家不得將國
    民排斥於國家疆域之外，於臺灣地區設有住所而有戶籍之國
    民得隨時返回本國，無待許可，至僑居國外具有中華民國國
    籍之國民若非於臺灣地區設有住所而有戶籍，仍應適用相關
    法律之規定，此為我國國情之特殊性所使然(見司法院釋字
    第558解釋理由書參照)。此乃基於我國國情之特殊性，對於
    在臺灣地區無戶籍國民之入境，允許法律另設有與有戶籍國
    民不同之規定。因而基於同一理由，基於我國國情之特殊性
    ，對於在臺灣地區無戶籍國民之在臺長期居留、定居，入出
    國及移民法另設有與有戶籍國民不同之規定，並未逾必要程
    度，即無違憲疑義。原判決據該法律為裁判，自無不合。上
    訴人主張原判決不符合憲法第23條所定之必要程度，及未衡
    量司法院釋字第454號解釋意旨云云，並不足採。(三)、上
    訴人並未具體指明其究依申請時登記作業要點之何點規定，
    其已符合得申請在臺灣地區辦理戶籍登記之權利(上訴人所
    指之第11點規定係申請應備文件規定，非實體要件規定)。
    反而依該要點第7點第1項第7款之規定，在臺灣地區無戶籍
    人民申請在臺灣地區長期居留，健康檢查不合格者，得不予
    許可；第3項前段規定，有第1項第1款至第7款及前項得不予
    許可情形之人民，其已許可者，由境管局撤銷其許可，已辦
    妥戶籍登記者（相當於現行入出國及移民法關於定居許可）
    ，由境管局通知戶政機關撤銷或註銷其戶籍；又關於健康檢
    查之項目除列舉規定外，主管機關並得本於職權指定增列（
    第9點第3項第7款參照）。則依前開登記作業要點之規定，
    本件上訴人之情形，境管局原得不予許可其在臺定居之申請
    。是在本件情形，現行法律較諸登記作業要點，並未對上訴
    人有更不利之規定，自不生信賴保護問題。(三)、防治條例
    係關於防治後天免疫缺乏症候群之規定，其有關簽證、停留
    、居留許可，亦係就外國人、大陸地區人民、香港或澳門居
    民等身分之人所為之規定，均與在臺灣地區無戶籍國民之申
    請定居無涉。上訴人執該條例之規定，指摘原處分否准上訴
    人定居之申請違反行政程序第9條及第10條規定云云，並不
    足採。(四)、因而，原判決認本件原處分認事用法，均無違
    誤，維持原處分及訴願決定，而駁回上訴人在原審之訴，其
    所適用之法規與該案應適用之法規並無違背，認事用法均為
    妥適，並無違背法令之情形。上訴人復對於業經原判決論述
    不採之事由再予爭執，主張原判決有適用法規不當、不適用
    法規及違反行政程序法等等之違誤，求予廢棄，經核並無理
    由，上訴應予駁回。
據上論結，本件上訴無理由，爰依行政訴訟法第255條第1項、第
98條第3項前段，判決如主文。
中　　華　　民　　國　　96　　年　　5　　 月　　18　　日
                  第五庭審判長法  官　林　茂　權
                              法  官  鄭　小  康
                              法  官  鄭　忠　仁
                              法  官　黃　本　仁
                              法  官　吳　東　都
以  上  正  本  證  明  與  原  本  無  異
中　　華　　民　　國　　96　　年　　5　　 月　　18　　日
　　　　　　　　　　　　　　　書記官　莊　俊　亨
